臺灣高雄地方法院民事判決　　　　　　　 93年度建字第67號
 原　　　告　東大裕企業有限公司
 法定代理人　甲○○
 訴訟代理人　楊昌禧律師
 複代理人　　樓嘉君律師
 被　　　告　振州營造股份有限公司
 法定代理人　乙○○○
 訴訟代理人　蔡陸弟律師
上當事人間給付工程款事件，本院於民國94年6 月28日言詞辯論
終結，判決如下：
      主　　　文
被告應給付原告新台幣柒拾陸萬仟伍佰陸拾伍元及自民國九十
三年十二月八日起至清償日止，按週年利率百分之五計算之利息
。
原告其餘之訴駁回。
訴訟費用由被告負擔十分之七、其餘由原告負擔。
本判決第一項於原告以新台幣貳拾伍萬伍仟元供擔保後，得假執
行；但被告如以新台幣柒拾陸萬仟伍佰陸拾伍元供擔保後，得
免為假執行。
原告其餘假執行之聲請駁回。
      事實及理由
一、原告主張：被告將所承攬「92年度高雄市○區○○道計畫工
    程 (加昌國小)」 中關於連鎖磚、花台磚、道路樹穴緣石等
    工程轉由其承包 (下稱系爭工程)， 約定總工程款為新台幣
     (下同)1,098,144 元 ，並約定按實作實算工程款，原告已
    依約施作完成，被告應給付工程款994,697 元，爰依兩造承
    攬合約約定之法律關係，請求被告給付工程款。並聲明：(一)
    被告應給付原告994,697 元及自起訴狀繕本送達翌日起至清
    償日止，按週年利率5%計算之利息。(二)原告願供擔保，請准
    宣告假執行。
二、被告則以：依實做實算核算原告施作之數量得請求之工程款
    合計為880,680 元；另被告就下列款項為抵銷抗辯：原告
    逾期完工，其中花台磚逾期31日、連鎖磚及道路樹穴緣石逾
    期22日，依兩造合約第7 條約定應賠償違約金110,660 元。
    原告逾修補88日，依合約第19條 (應為17 條)第3 款約定
    應賠償379,580 元。原告未依合約約定使用合格砂，被告
    自行修補瑕疵支出114,818 元，依民法第493 條第1 、2 項
    規定得請求原告償還。施作過程未補正瑕疵，原告依民法
    第497 條規定自行修補瑕疵支出136,920 元。兩造合約第
    26條約定保固期間為3 年，期間內以3%工程款為保固款，應
    扣留之款項為26,420元；被告抵銷抗辯之總金額為768,398
    元，原告僅能就抵銷後餘額為請求。並聲明：(一)原告之訴駁
    回。(二)如受不利判決，願供擔保請准宣告免為假執行。
三、原告主張被告將所承攬「92年度高雄市○區○○道計畫工程
     (加昌國小)」 中關於連鎖磚、花台磚、道路樹穴緣石之工
    程轉由其承包，並訂有工程合約書，工程款約定實作實算，
    全部工程已於93年8 月20日完工，並在93年8 月26日由業主
    高雄市政府養工處初步驗收，並在93年9 月16日驗收通過，
    又兩造合約確實約定保留3%之工程款至3 年保固期間屆滿始
    付款等事實，業據提出工程合約書等為證，且為被告所不爭
    執，自應認為真實。
四、本件經協議整理兩造爭執事項：
  (一)原告依實作實算已完工得請求之工程款為若干？
  (二)兩造合約是否訂有完工日期？原告是否逾期完工？逾期幾日
    ？有無可歸責之事由？被告依合約第7 條抗辯此部分原告應
    賠償違約金110,660 元，有無理由？
  (三)原告之施作是否確有瑕疵，被告抗辯原告逾期修補88天，應
    賠償被告違約金379,580 元，有無理由？
  (四)被告抗辯原告因未使用合格砂被告自行修補瑕疵支出
    114,818 元；另於施作過程中之瑕疵未補正，被告自行修補
    支出136,920 元，應由原告負擔，有無理由？
  (五)被告抗辯依合約第26條應扣留26,420元工程保固款有無理由
    ？
  (六)被告抵銷抗辯包括前開各項修補瑕疵之費用114,818 元、
    136,920 元。逾期違約金110,660 元、379,580 元。3
    ％的工程保固款26,420元，共768,398 元，有無理由？另原
    告主張被告之受僱人於債之履行為與有過失，有無理由？
五、就兩造爭執事項，本院判斷意見如下：
  (一)原告依實作實算已完工得請求之工程款為若干？
  (1)系爭工程合約約定工程款請求依實作實算為之為兩造所不爭
    執，是原告得請求之工程自應依實作實算之數量為計算；本
    件依兩造會同現場丈量原告施作數量實作實算結果，系爭工
    程總工程款為880,680 元，有被告所提被證7 之計算表可參
    ，而該計算表之數量均與系爭工程之建築師蘇文翁現場丈量
    計算結果關於連鎖磚、花台磚及道路樹穴緣石之數量各為
    1,375 、259 、727 平方公尺相符，有蘇文翁建築師事務所
    94年4 月12日函及工程數量計算比較表可參，原告對前開計
    算數量及金額亦未爭執其真正，足認依原告施作之數量計算
    結果，得請求之工程款確為880,680 元無誤。
  (2)原告雖以系爭工程之定作人高雄市政府認定之實作數量為連
    鎖磚1460、花台磚278.40、樹穴緣石763 平方公尺，被告與
    高雄市政府間所約定亦為實作實算方式，被告既將全部承包
    關於連鎖磚、花台磚、樹穴緣石之工程均轉由原告承包，原
    告請求之工程款自應以高雄市政府之計算數額為依據；惟基
    於債權相對性原則，兩造間之承攬合約與被告及高雄市政府
    間之承攬合約既為各自獨立之契約關係，以高雄市政府如何
    核算數量並作為兩造間契約約定之依據，況蘇文翁建築師事
    務所前開函文亦表示因設計單位於數量計算時會將承包廠商
    施工時之材料損耗加上去，以符合實際現場施工情形，因此
    實際完成施工數量會與設計單位的設計數量有差異，故高雄
    市政府決算書數量大於實際施工數量等語，益證系爭工程依
    原告實際施作之數量計算確為連鎖磚、花台磚及道路樹穴緣
    石之數量各1,375 、259 、727 平方公尺，得請求之工程款
    為880,680 元。
  (二)兩造合約是否訂有完工日期？原告是否逾期完工？逾期幾日
    ？有無可歸責之事由？被告依合約第7 條抗辯此部分原告應
    賠償違約金110,660 元，有無理由？
  (1)系爭工程合約未約定完工日期之事實，有工程合約可佐，且
    為兩造所不爭執，被告以依兩造會議記錄記載花台磚工程須
    於7 月20日前完工、連鎖磚及道路樹穴緣石應於93年7 月29
    日完工，原告實際完工日為93年8 月20日，其中花台磚逾期
    31 日 、連鎖磚及樹穴緣石逾期22日，應依合約第7 條約定
    賠償違約金110,660 元【計算式 (350312×0.005 ×
    31)+(39598 0×0.005 ×22)+(116389 ×0.005 ×22)
    =110,659】為辯；而兩造於93年7 月12日之會議記錄記載「
    A 連鎖磚舖設進度每日250 平方公尺-300平方公尺／天。B
    花台磚部分全部工程須於7 月20日前全部完成。」，有會議
    記錄可憑，兩造亦在會議記錄上簽名之事實亦未為爭執，自
    應認為真實，則依前開會議之記載，僅花台磚明確記載應完
    工日期為93年7 月20日，其餘連鎖磚及樹穴緣石部分則並未
    明確規範，堪認兩造就花台磚部分確於施作過程中合意約定
    應於93年7 月20 日 前施作完成，原告既在場未表示反對或
    無法配合之意，應認就此一契約內容之變更已為默示同意而
    生效力；參以被告確於93年7 月26日以存證信函催告原告就
    約定應於93年7 月20日前完工之花台磚部部加強進度，亦有
    存信函為佐，足認兩造就花台磚部分之施作確約定93年7 月
    20日前完工。
  (2)另就連鎖磚及樹穴緣石部分，被告亦以約定應於93年7 月29
    日前完工，惟查兩造前開會議記錄就連鎖磚及樹穴緣石之工
    程並未明確約定完工日期已如前述，被告雖以93年8 月28日
    之驗收報告上記載其他工程竣工日期為93年7 月29日，然查
    驗收報告係完工後所製作，並不能作為施工期間曾為約定之
    證明，況被告於93年7 月26日寄發之存證信函亦未提及原告
    就連鎖磚及樹穴緣石部分有何遲延施作之情形，有該存證信
    函足憑，足見兩造就連鎖磚及樹穴緣石部分並未約定應完工
    日期甚明，被告以原告該2 部分工程施作遲延各22日，應賠
    償違約金並無理由。
  (3)兩造就花台磚工程約定93年7 月20日完工既如前述，而兩造
    會同驗收之驗收報告記載實際竣工日期為93年8 月18日，亦
    有93年8 月28日驗收報告可佐，兩造既在驗收報告上載明竣
    工日期為93年8 月18日，足認原告此部分確有遲延完工29日
    之事實，原告雖主張因93年7 月22日起連續4 日雨天延至同
    年月31日完工，屬不可歸責於己之事由，然兩造前開會議記
    錄既已明確記載完工日期，並無任何保留條件之附記，則原
    告於合意約定完工日期時應就可能發生之狀況均列入考慮，
    自不能再於事後以雨天等可預期之事故作為不可歸責之抗辯
    事由，原告此部分主張並無理由。
  (4)兩造合約第7 條第1 款約定「乙方 (原告)倘 不依照合約規
    定或甲方 (被告)預 訂進度完工，應按逾期之日數，每日賠
    償甲方損失，照合約總價千分之五計算，是項賠償款，甲方
    得在乙方未領工程款內扣除，如有不足，得向乙方或其保證
    人追繳之。」、第3 款約定「因乙方逾期所造成甲方之一切
    損失，仍由乙方負賠償責任。」，既約定除違約金外，原告
    就逾期損害仍負賠償責任，應認第7 條第1 款係屬懲罰性違
    約金之性質，較合於兩造之真意。
  (5)按因可歸責於承攬人之事由致工作遲延者，定作人於受領工
    作時，若未聲明保留，依民法第504 條規定，定作人固不得
    再依同法第502 、503 或一般遲延之規定，請求減少報酬、
    解除契約或損害賠償，惟雙方約定之違約金債權，於約定之
    原因事實發生時，即已獨立存在，定作人於遲延後受領工作
    時，縱因未保留而推定為同意於遲延之效果，應不影響於已
    獨立存在之違約金債權 (最高法院88年度台上字第940 號裁
    判意旨參照)。 依前開說明，本件逾期違約金之約定，於有
    違約事實時即已存在，而原告就花台磚部分之工程確遲延完
    工29日亦如前述，則被告抗辯原告應賠償遲延違約金在
    50,795元【計算式 (350312×0.005 ×29=50,795)元以下四
    捨五入)】 範圍內為理由，其餘部分之抗辯則無理由。又依
    系爭工程施作項目及範圍，應認每日以千分之5 計算違約金
    尚屬合理，原告請求酌減並無理由。
  (三)原告之施作是否確有瑕疵，被告抗辯原告逾期修補88天，應
    賠償被告違約金379,580 元，有無理由？
    被告以原告逾期修補88日，依合約第17條第3 款約定應賠償
    379, 580元，惟兩造合約第17條第3 款係約定「全部工程完
    工之初驗及正式驗收之複驗，乙方應在甲方指定期限內修改
    完善，否則以逾期論，比照合約第7 條規定辦理，乙方不得
    異議。」，其真意應解為在初驗及複驗後，如有瑕疵，於被
    告限期修補而未為修補時，得計算逾期之違約金，被告並請
    求自93年8 月28日至93年11月24日共88日之違約金，惟依被
    告提出於93年8 月19日寄發原告之存證信函，其上載明「此
    項缺失 (花台磚)已 當面及書面告知，東大裕數回皆未處理
    ，本公司已自行代工處理，所需一切費用及損失皆由工程款
    中扣回，連鎖磚舖設高度太高... ，已口頭告知改善皆未處
    理，請2 日內改善完畢否則可即逕行代雇工處理，費用及損
    失由工程款中扣回... 」、另於93年9 月7 日寄發原告之存
    證信函亦載明「... 依據93年8 月12日之存證信函, 本公司
    已於日前自行雇工修複，一切逾期損失及雇工費用，將全部
    由工程款中扣除... 」, 均有被告提出之存信函可參，則被
    告既以存證信函數次表明已自行雇工修補瑕疵，應認不得再
    於事後以原告未遵期修補瑕疵為由，而請求逾期修補瑕疵之
    違約金，始與誠信原則無違，是被告此部分抗辯並無理由。
  (四)被告抗辯原告因未使用合格砂被告自行修補瑕疵支出
    114,818 元；另於施作過程中之瑕疵未補正，被告自行修補
    支出136,920 元，應由原告負擔，有無理由？
  (1)未使用合格砂而支出修補費用114,818 元部分：兩造合約固
    未約定應使用之材料，惟工程訂價單備註欄載明「含連鎖磚
    、砂、機具及舖設工資等」，有被告所提工程訂價單可參，
    並為原告所不爭執，應可視為工程合約約定內容之一部分，
    故原告施作如未依約使用砂時，應認與合約約定不符，而原
    告確以煤灰代替砂作為系爭工程部分襯墊砂之事實，亦有被
    告所提由原告於93年10月20日以東業字第9301002 號所發之
    函文為佐，原告確有違反合約之約定，應可認定；而被告確
    因業主高雄市政府之要求而更換合格襯墊砂之情，亦有高雄
    市政府工務局養護工程處 (下稱養工處)94 年4 月15日高市
    工養處四字第0940005307號函及所附蘇文翁建築師事務所93
    年12月3 日高建師蘇字第9312003 號為憑，足認被告抗辯支
    出此部修補費之詞應可認為真實。
  (2)按工作有瑕疵者，定作人得定相當期限，請求承攬人修補之
    。承攬人不於前項期限內修補者，定作人得自行修補，並得
    向承攬人請求償還修補必要之費用；又當事人已證明受有損
    害而不能證明其數額或證明顯有重大困難者，法院應審酌一
    切情況，依所得心證定其數額；民法第493 條；民事訴訟法
    第222 條第2 項分別定有明文。原告未依約使用合格襯墊砂
    ，經被告於93年11月10日以存證信函催告原告3 日內進場更
    換，有被告所提高雄郵局第160 號存證信函可參，而原告並
    未依約更換之事實亦為其所不爭執，則依前開說明，被告自
    行更換所支出之費用，自得請求原告償還；查被告曾於93
    年11月22日以振州加字第931122號通知養工處將自93年11月
    13日至93年11月21日更換襯墊砂，有前開養工處94年4 月15
    日高市工養處第0940005307號函之附件函文可參，則被告提
    出之發票於該期間內所支出，其中包括統一發票號碼
    00000000砂9,450元、統一發票號碼00000000小山工資
    21,000元、廢氣物處理清運費加稅為9,450 元，合計39,900
    元，均記載有日期，且屬必要，可認為真實；至其餘怪手工
    資6,300 、點工工資90,720元，或未載明日期，或發票日期
    已在93年12月30日，依更換襯墊砂之性質，不能認為必要之
    支出甚明；是依前開說明，本院認被告此部分抗辯在
    39,900元範圍內為有理由，其餘部分均無理由。
  (3)被告另抗辯因原告施作過程中瑕疵未補正，被告自行修補支
    出136,920 元，應由原告負擔；查被告已於93年8 月19日以
    存證信函表示關於花台磚表面及側面不平整、砌花台磚時磚
    與磚間縫隙太大之缺失，其已自行代工處理、而關於連鎖磚
    高度太高之缺失，亦請求原告於2 日內改善，否則將自行雇
    工處理之情已如前述，而兩造於93年8 月28日第2 次複驗報
    告所載，仍記載系爭工程確有花台磚間隙太大及樂群路店家
    人行道連鎖磚高出原有緣石之缺失，亦有驗收報告可參，足
    認被告並未確實自行修前開各瑕疵完畢，否則應無於事後驗
    收時仍記載相同瑕疵之理，是被告此部分所為抗辯並無理由
    。
  (五)被告抗辯依合約第26條應扣留26,420元工程保固款有無理由
    ？
    依兩造合約第26條約定應保留3%工程款至保固期間屆滿之事
    實，有工程合約書可佐，且為原告所不爭執，而原告亦自承
    系爭工程由其施作完畢，則被告抗辯應扣除26,420元工程保
    固款之事實，為有理由。
  (六)被告抵銷抗辯包括前開各項修補瑕疵之費用114,818 元、
    136,920 元。逾期違約金110,660 元、379,580 元。3
    ％的工程保固款26,420元，共768,398 元，有無理由？另原
    告主張被告之受僱人於債之履行為與有過失，有無理由？
  (1)綜上所述，原告應賠償遲延違約金為50,795元、另支出更換
    合格砂支出39,900元、保留工程保固款26,420元，合計
    117,115 元範圍之抗辯為有理由，則被告之抵銷抗辯在此金
    額內為有理由，其餘部分之抵銷抗辯則無理由。
  (2)原告以縱被告抵銷抗辯可成立，惟因被告之工地主任在場以
    小山協助整地，明知原告以煤灰代替合格砂，而工地主任
    為被告之受僱人使用人，於債之履行與有過失，應認被告於
    債之履行與有過失；縱原告所稱被告之工地主任確在場協助
    整地之詞為真實，惟工地主任之工作係現場督導，協助整地
    不能認為係被告履行債務之範圍，原告以之認為與有過失並
    無理由。
六、綜上，本件被告所為抵銷抗辯在117,115 元範圍內為有理由
    ，而原告得請求之工程款為880,680 元；則原告依兩造承攬
    合約約定之法律關係，請求被告給付之工程款於763,565 元
    及自起訴狀繕本送達翌日之93年12月8 日 (起訴狀繕本送於
    93年12月7 日送達)起 至清償日止，按週年利率5%計算之法
    定遲延利息之範圍內為有理由 (計算式：880,680-117,
    115=763,565)；原告逾此範圍之請求，則屬於法無據，應予
    駁回。又兩造均陳明願供擔保聲請為假執執或免為假執行之
    宣告，於原告勝訴範圍內均有理由，爰分別酌定相當擔保金
    額准許之；至原告其餘假執行之聲請，因訴之駁回亦失所依
    附，應併予駁回。
七、本件因事證已明，兩造其餘主張及攻擊防禦方法，核與判決
    結果無涉，爰不一一贅述。
八、據上論結：本件原告之訴為一部有理由、一部無理由，爰依
    民事訴訟法第79條、第390 條第2 項、第392 條，判決如主
    文。
中　　華　　民　　國　　94　　年　　7 　　月　　22　　日
                  民事第一庭    法　官　林玉心
正本係照原本作成。
如不服本判決，應於送達後20日內，向本院提出上訴狀並表明上
訴理由，如於本判決宣示後送達前提起上訴者，應於判決送達後
10日內補提上訴理由書（須附繕本）。
中　　華　　民　　國　　94　　年　　7 　　月　　22　　日
                                書記官  陳家宏
